臺灣高雄地方法院民事判決　　　　　　 94年度簡上字第199號
上　訴　人　乙○○○
訴訟代理人　林石猛律師
　　　　　　邱揚勝律師
　　　　　　鄭瑞崙律師
複代理人　　黃致穎律師
被上訴人　　甲○○
訴訟代理人　林春華律師
　　　　　　黃見志律師
當事人間請求返還合夥出資事件，上訴人對於民國94年10月13日
本院岡山簡易庭94年度岡簡字第149 號第一審判決提起上訴，經
本院於民國96年11月1 日言詞辯論終結，判決如下：
  主  文
上訴及其假執行之聲請均駁回。
第二審訴訟費用由上訴人負擔。
  事實及理由
一、上訴人主張：被上訴人於民國90年間，邀上訴人加入合夥而
    成立祥順企業行，並簽訂合夥契約書，上訴人出資新臺幣（
    下同）500,000 元，由訴外人曾新順代收，祥順企業行依約
    應為合夥事業，詎被上訴人擅自將合夥事業登記為獨資事業
    ，且於93年12月底，未經合夥人全體同意，即將祥順企業行
    轉讓他人，業已侵害上訴人之出資，造成上訴人之損害，爰
    依侵權行為之法律關係，請求被上訴人給付500,000 元，及
    自起訴狀繕本送達翌日起至清償日止，按週年利率百分之5
    計算之利息。經原審以上訴人當事人不適格為由，判決上訴
    人之訴駁回，上訴人聲明不服，除援用原審主張及陳述外，
    並補稱：依最高法院69年臺上字第699 號判決之意旨，被上
    訴人應負侵權行為損害賠償責任，上訴人以自己名義單獨對
    於被上訴人起訴請求賠償，自屬有據，原判決之認定，顯與
    上開最高法院判例有違，而有判決違背法令之虞。又縱認本
    件應由全體合夥人共同起訴始屬當事人適格，但因其他合夥
    人或礙於情面不願與被上訴人交惡，或所在不明，亦請本院
    依民事訴訟法第56條之1 第1 項及第3 項規定裁定命其他未
    起訴之合夥人為原告。再依祥順企業行股東合約書，股東姓
    名簽章欄所載股東雖為訴外人即上訴人之配偶丁○○，但簽
    名欄中簽名者為上訴人，顯見被上訴人同意上訴人為合夥之
    股東，上訴人應屬祥順企業行之股東無疑等語，爰依侵權行
    為之法律關係，請求被上訴人應給付上訴人500,000 元及其
    利息。並於本院聲明：(一)原判決廢棄。(二)被上訴人應給付上
    訴人500,000 元，及自上訴狀繕本送達翌日起至清償日止，
    按週年利率百分之5 計算之利息。(三)上訴人願供擔保，請准
    予宣告假執行。(四)第一、二審訴訟費用由被上訴人負擔。
二、被上訴人則以：上訴人並非祥順企業行之股東，訴外人丁○
    ○方為祥順企業行之股東，丁○○未經合夥人全體同意，私
    自將合夥之股份轉讓上訴人，其轉讓行為無效，且本件係屬
    固有必要共同訴訟，上訴人提起本訴，當事人並非適格，又
    祥順企業行係經營戲骨美式網路咖啡，因虧損過多，乃於93
    年12月間召開會議，由店長李育瑜以電話及書面通知全體合
    夥人開會，訴外人丁○○及丙○○均表示不願參加，嗣經全
    體與會合夥人一致同意由被上訴人全權處理祥順企業行之盤
    受及價格議定手續，後於94年1 月間以350,000 元轉讓他人
    ，惟因虧損，並無盈餘等語置辯。並聲明：上訴駁回。
三、按當事人適格為訴權存在之要件，屬法院應依職權調查之事
    項，惟此並不包括證據之職權調查在內，當事人仍應負舉證
    責任（最高法院91年度臺上字第873 號判決意旨參照）。次
    按各合夥人之出資及其他合夥財產，為合夥人全體之公同共
    有，民法第668 條定有明文。又公同共有物之處分及其他權
    利之行使，除其公同關係所由規定之法律或契約另有規定外
    ，應得公同共有人全體之同意，為民法第828 條第2 項所明
    定，如事實上有無法得全體公同共有人同意之情形時，自應
    由事實上無法得其同意之公同共有人以外之其他公同共有人
    全體之同意，始得行使公同共有物之權利（最高法院86年度
    臺上字第8685號判決意旨足參）。
四、經查，上訴人主張祥順企業行為合夥事業，合夥人共有11人
    ，業據其提出祥順企業行股東合約書影本1 份為證，且為被
    上訴人所不爭執，堪信其為真正。次查，本件上訴人起訴主
    張被上訴人擅自將合夥事業登記為獨資事業，且於93年12月
    底，未經合夥人全體同意，即將祥順企業行轉讓他人，業已
    侵害上訴人之出資，造成上訴人之損害，被上訴人自應負侵
    權行為損害賠償之責，爰依侵權行為之法律關係，請求被上
    訴人賠償其損害，則依上訴人之主張，被上訴人所侵害者乃
    屬於合夥人全體公同共有之上訴人出資，揆諸前揭之說明，
    自應由全體公同共有人、得全體公同共有人同意之人，或由
    事實上無法得其同意之公同共有人以外之其他公同共有人全
    體或得其等同意之人起訴，當事人適格，始無欠缺。本件除
    上訴人與被上訴人間利害關係相反，依客觀判斷，上訴人事
    實上無法得被上訴人之同意外，上訴人並未舉證證明已得其
    他公同共有人同意，或事實上無法得其他公同共有人同意之
    客觀事實存在，乃未經其他公同共有人同意，即逕行起訴，
    當事人適格自有欠缺。
五、至上訴人雖指稱：依最高法院69年臺上字第699 號判例之意
    旨，被上訴人應負侵權行為損害賠償責任，上訴人以自己名
    義單獨對於被上訴人起訴請求賠償，自屬有據。原判決之認
    定，顯與上開最高法院判例有違，而有判決違背法令之虞等
    語。惟查，最高法院69年度臺上字第699 號判決，並未經最
    高法院選為判例，上訴人指稱該判決為判例，容有未洽，合
    先敘明。次按，合夥人之出資及其合夥財產，為合夥人全體
    所公同共有，故合夥營業之移轉，非經合夥人全體同意，不
    得為之，如執行業務之合夥人未得合夥人全體同意，擅將合
    夥營業移轉於人，即屬侵權行為，對於合夥人因此所受損害
    ，應負賠償之責，被上訴人將兩造合夥經營之黎明理容中心
    全部轉讓他人，為伊所不否認，如果上訴人未予同意，而因
    此受有損害時，能否謂其不得本於侵權行為之法則，請求被
    上訴人賠償，非無疑義，此與合夥之已否解散清算無涉。且
    合夥營業已全部轉讓他人而不存在，更無解散清算之可言。
    此有最高法院69年度臺上字第699 號判決可資參照，惟細繹
    上開判決之要旨，甚或理由全文，無非僅在說明合夥人之出
    資及其合夥財產，為合夥人全體所公同共有，故合夥營業之
    移轉，非經合夥人全體同意，不得為之，如執行業務之合夥
    人未得合夥人全體同意，擅將合夥營業移轉於人，即屬侵權
    行為，對於合夥人因此所受損害，應負賠償之責而已，並未
    對於斯時得否由事實上無法得其同意之公同共有人以外之其
    他公同共有人中之任何一人單獨起訴，當事人即屬適格，有
    所闡釋。且觀之上開判決理由欄之記載，業已明確記載該事
    件兩造合夥開設黎明理容中心，資金共450,000 元，上訴人
    出資150,000 元，餘由被上訴人負擔，可知該損害賠償事件
    之兩造，即為合夥人之全體，且上訴人與被上訴人間之利害
    關係相反，揆諸前揭說明，該損害賠償事件由事實上無法得
    其同意之公同共有人以外之其他公同共有人即該事件之上訴
    人共同起訴，其當事人適格自無欠缺，並無對於該類案件之
    當事人適格加以闡述之必要，益徵上開判決並未論述執行業
    務之合夥人未得合夥人全體同意，擅將合夥營業移轉於人之
    侵權行為事件，事實上無法得其同意之公同共有人以外之其
    他公同共有人中任何一人，均得未經其他公同共有人之同意
    ，以自己名義單獨起訴請求賠償。從而，上訴人主張：依最
    高法院69年臺上字第699 號判例之意旨，被上訴人應侵權行
    為損害賠償責任，上訴人以自己名義單獨對於被上訴人起訴
    請求賠償，自屬有據。原判決之認定，顯與上開最高法院判
    例有違，而有判決違背法令之虞等語，顯有誤會，並無足取
    。
六、另按訴訟標的對於數人必須合一確定而應共同起訴，如其中
    一人或數人拒絕同為原告而無正當理由者，法院得依原告聲
    請，以裁定命該未起訴之人於一定期間內追加為原告；第一
    項未共同起訴之人所在不明，經原告聲請命為追加，法院認
    其聲請為正當者，得以裁定將該未起訴之人列為原告，民事
    訴訟法第56條第1 項及第3 項固有明文。惟參酌上開條項規
    定立法理由：「訴訟標的對於數人必須合一確定而應共同起
    訴者，該數人必須一同起訴，否則當事人之適格即有欠缺。
    如其中一人或數人拒絕同為原告，將使其他人亦無法以訴訟
    伸張或防衛其權利，自有未宜。爰於第一項規定如拒絕同為
    原告而無正當理由者，法院得依原告聲請，以裁定命該未起
    訴之人追加為原告，逾期未追加者，視為已一同起訴。至於
    拒絕同為原告是否無正當理由，則應由法院斟酌原告起訴是
    否為伸張或防衛其權利所必要等情形決定之」、「第1 項數
    人應共同起訴之情形，如其中一人或數人所在不明，亦將使
    其他人無從提起訴訟，又此種情形，如由法院定期命該所在
    不明之人追加為原告，可預見亦難有效果，徒使訴訟拖延，
    為期訴訟進行順暢，爰於第三項規定，原告得聲請命為追加
    ，如法院經調查後認其聲請為正當者，即得逕以裁定將該未
    起訴之人列為原告。至原告應舉證證明未共同起訴之人所在
    不明，乃屬當然」，足徵法院為裁定命未起訴之人為原告時
    ，必原告已舉證證明該未起訴之人有「拒絕」為原告或「所
    在不明」之情形，而經法院斟酌各該客觀情狀認該未起訴之
    人並無拒絕同為原告之正當理由，或確屬所在不明時，始得
    由法院依據原告之聲請以裁定命其追加為原告。而本件上訴
    人並未提出任何證據證明除上訴人與被上訴人以外之其他合
    夥人，究係何位合夥人拒絕為原告？其理由為何？以及何位
    合夥人所在不明？則上訴人主張其他未起訴之合夥人有「拒
    絕」同為原告或「所在不明」之情事云云，即非足採。是上
    訴人聲請本院依前開法條規定裁定命其他合夥人追加為原告
    ，於法自有未合。
七、綜上所陳，本件當事人適格既有欠缺，上訴人主張依侵權行
    為之法律關係，請求被上訴人賠償其出資之損害，於法律上
    顯無理由，原審因而為上訴人敗訴之判決，並無違誤，上訴
    人上訴意旨，仍執陳詞，指摘原判決不當，求予廢棄改判，
    為無理由，應予駁回。又本件上訴既經駁回，其假執行聲請
    ，亦失所附麗，況本判決為不得上訴之判決，如為上訴人有
    利判決，亦無附以假執行宣告之必要，應予駁回。
七、本件事證已臻明確，兩造其餘攻擊防禦方法，經本院審酌後
    ，認與判決結果不生影響，無一一論述必要，附此敘明。
八、據上論結，本件上訴為無理由，依民事訴訟法第436 條之1
    第3 項、第449 條第1 項、第78條，判決如主文。
中　　華　　民　　國　　96　　年　　11　　月　　15　　日
                  民事第三庭  審判長法  官  朱玲瑤
                                    法  官  陳宛榆
                                    法　官　劉惠娟
正本係照原本作成。
本判決不得上訴。
中　　華　　民　　國　　96　　年　　11　　月　　15　　日
                                    書記官　林  雯  琪
